臺灣臺北地方法院刑事判決　　　　　　　　　　　　　九十年度易字第一三七九號
　　公　訴　人　臺灣臺北地方法院檢察署檢察官
　　被　　　告　丙○○
　　選任辯護人　蔣大中律師
　　　　　　　　徐小波律師
右列被告因建築法案件，經檢察官聲請簡易判決處刑（八十九年度偵字第二三一三三
號），本院適用通常程序審理，判決如左：
    主  文
丙○○違反依建築法規定停止使用之建築物，非經許可不得擅自使用，未經許可擅自
使用經制止不從之規定，科罰金新台幣貳拾伍萬元，如易服勞役以罰金總額與陸個月
之日數比例折算。
    事  實
一、丙○○係台北市○○區○○街九三號地下一樓「惠康百貨股份有限公司長沙分公
    司」（下稱惠康公司長沙分公司）負責人，該樓層原經主管機關核准用途為一般
    零售業，未經領得變更使用執照，不得變更其使用，竟自民國八十八年十一月十
    日起，在上址懸掛「頂好ＷＥＬＬＣＯＭＥ」招牌，以超級市場型態營業違法使
    用。分別於八十八年十一月十五日、八十九年三月三十一日為台北市政府建設局
    查獲，復經台北市政府工務局於八十九年五月十二日依建築法九十條第一項規定
    處新台幣（下同）六萬元罰鍰，並勒令停止違規使用，且於八十九年八月二日再
    度發函該公司請其立即改善並停止違規使用，否則逕依建築法第九十四條規定移
    送法院辦理。詎上開處分函寄抵丙○○後，其明知上址建物之樓梯原始設計寬度
    僅有一米二公尺，該公司以超級市場型態營業，並不符合內政部營建署頒建築技
    術規則建築設計施工編針對「超級市場」須比照「市場」所要求一米四公尺之樓
    梯寬度標準，業經工務局依建築法規定勒令停止使用，竟為避免停業造成營業損
    失，經制止不從，雖依裁處繳納罰鍰，但仍繼續以超級市場型態營業，違規使用
    上開建物。嗣於八十九年九月二十五日、九十年六月十五日經台北市政府建築管
    理處會勘仍繼續違規使用，迨九十一年六月三日該公司限縮現場陳列生鮮食品貨
    架區域，經會同主管機關勘查結果，始符合原先該建築物經核准之一般零售業使
    用規定。
二、案經台北市政府工務局移請台灣台北地方法院檢察署檢察官聲請簡易判決處刑，
    本院適用通常程序審理。
    理  由
一、訊據被告丙○○固坦認係上址惠康公司長沙分公司負責人，該公司遭主管機關認
    定違規使用經營超級市場，先後為台北市政府建設局查獲，並接獲該局於八十九
    年五月十二日依建築法九十條第一項規定裁處六萬元罰鍰，並勒令停止違規使用
    之處分，嗣該局於八十九年八月二日再度發函促請伊公司立即改善並停止違規使
    用，否則逕依建築法第九十四條規定移送法院辦理等節不諱，惟矢口否認有何違
    反建築法犯行，辯稱：
  (一)惠康公司長沙分公司係依使用執照核准之內容，經營一般零售業，該公司營利事
    業登記證明確記載經核准可得經營之營業項目包括「食品之銷售業務」、「畜產
    品買賣業務」及「各種肉類買賣業務」等共計十八項，該公司營業行為與上址建
    物使用執照核准用途相符，確係合法經營一般零售業務。
  (二)依台北市政府八十六年一月七日修正公布之「台北市零售市場管理規則」第二十
    九條規定超級市場銷售之生鮮食品使用面積，應佔總營業面積百分之二十以上，
    是一般營業場所附帶銷售食品、畜產品及肉類生鮮食品者，若其使用面積未達總
    營業面積之百分之二十之最低比例要求，應即不得稱為超級市場，本件該公司並
    非以銷售生鮮食品為主，且銷售生鮮食品區域之面積未超過其總營業面積之百分
    之二十，故該公司並未於上址經營超級市場業務，縱使招牌標示「頂好超市」，
    但此乃係為達廣告效果，並便利與一般超級商店做區分採取之作法，且「超市」
    乃一般通俗用語，其意涵乃係標榜現代化之購物方式，該公司有無於上址經營超
    級市場業務，不應單純以名稱為斷，應以其實際經營情形及業務內容加以判斷，
    況相關法令並無明確就「超級市場」或「生鮮食品」加以定義，主管機關見解不
    一，被告實無所適從，而無犯罪之故意。
  (三)本件主管機關二次勒令停止使用之行政處分，均因其所認定之事實有誤而為無效
    之行政處分，且該公司確實無變更使用之行為，故本件實無違法建築法第九十四
    條規定之情事云云。
二、經查：
  (一)惠康公司長沙分公司負責人為被告丙○○，營業所在地為台北市○○區○○街二
    段九三號地下室一樓，於八十八年十一月十日核准設立登記，該樓層經主管機關
    核准用途為一般零售業，嗣台北市政府建設局接獲民眾檢舉，分別於八十八年十
    一月十五日、八十九年三月三十一日派員稽查，查獲現場經營超級市場，販售各
    式生鮮、蔬果、肉類等食品，經台北市政府工務局於八十九年五月十二日發函依
    建築法九十條第一項規定處六萬元罰鍰，並勒令停止違規使用，且於八十九年八
    月二日再度發函該公司請其立即改善並停止違規使用，否則逕依建築法第九十四
    條規定移送法院辦理，被告丙○○接獲上開處分函後，仍繼續以相同經營型態使
    用該建物，嗣分別於八十九年九月二十五日、九十年六月十五日經台北市政府建
    築管理處會勘查獲。上開各情為被告丙○○坦承無訛，並有台北市政府工務局使
    用執照存根及附表、台北市政府營利事業登記證、台北市政府建設局八十八年十
    一月十五日下午二時十分及八十九年三月三十一日下午二時二十分與九十年六月
    十五日下午三時十分之商業稽查記錄表、台北市政府建築管理處八十九年九月二
    十五日上午十時會勘記錄表、台北市政府工務局八十九年五月十二日北市工建字
    第八九三一一九二六００號函、八十九年八月二日北市工建字第八九三一九六五
    五００號函在卷為證。
  (二)按超級市場應以單一經營體，採自助方式、統一收銀、銷售分級包裝物品，並有
    冷藏（凍）設備；超級市場銷售之生鮮食品使用面積，應佔總營業面積百分之二
    十以上，此觀卷附台北市政府所發佈之「台北市零售市場管理規則」第二十八條
    、第二十九條規定自明。另依行政院主計處八十五年十二月第六次修訂之「中華
    民國行業標準分類，超級市場之定義為「凡從事提供家庭日常用品、食品分部門
    零售，而以生鮮及組合料理食品為主之行業均屬之」（行政院八十五年十二月三
    十一日臺仁授一字第一三三六號函），又經濟部編定之「公司行號營業項目代
    碼表」中之「超級市場業」，係指「凡在同一場所從事多種商品分部門、公開標
    價、零售，其生鮮食品以冷凍冷藏方式陳列、儲存，並以食品為主、日常用品為
    輔之行業」（見辯護人提證十一），而有關「生鮮食品」之規定，依「台北市獎
    勵投資興建零售市場須知」有關申請投資案之審查第六點規定：「市場經營市場
    管理規則第五條第一項第一款至第五款物品，不得少於全部賣場面積之百分之二
    十」，又「台北市零售市場管理規則」第五條第一項第一款至第五款規定為「一
    、蔬菜類：各種蔬菜。二、青果類：各種青果。三、獸肉類：豬、牛、羊等獸肉
    、內臟及加工品。四、漁產類：各種魚蝦、貝介類及其加工品。五、家禽類：雞
    、鴨、鵝等家禽類及其加工品。」故台北市零售市場管理規則第二十九條中有關
    「生鮮食品」之規定應指同規則第五條第一項第一款至第五款規定之物品種類，
    亦有台北市市場管理處九十一年二月二十二日北市市一字第０九一六０二五七四
    ００號函可考。證人即台北市政府建設局商業管理處科員王鈺婷、科長乙○○亦
    到庭證稱：「零售業是以販賣一般日常用品為主，而超級市場是以販賣冷凍生鮮
    食品為主，日常用品為輔」、「只要有販賣生鮮食品面積超過總營業面積百分之
    二十以上就是超級市場，反之則可歸屬於一般零售業」、「不管現場有無切割或
    者分級包裝區都不影響上述建議，即便現場沒有切割或分級包裝區，根據台北市
    零售市場管理規則第二十八條、第二十九條規定，只要販售生鮮食品面積超過總
    營業面積百分之二十，就是超級市場」等語（見本院九十一年一月八日及二月七
    日訊問筆錄），辯護意旨認相關法令並無就「超級市場」或「生鮮食品」加以定
    義云云，已嫌無稽。
  (三)證人即台北市工務局承辦人己○○於本院審理時到庭證述：「當時稽查現場招牌
    是超級市場，該公司所出具之營利事業登記證營業項目並未記載生鮮食品之販賣
    ，主管機關商管處亦認定本件為超級市場，故以其認定基礎來判定，營利事業登
    記證所記載畜產及肉類的販賣，僅是生鮮食品的一部份，如果要販賣魚類、蔬果
    等，仍須取得販售生鮮食品之登記項目」等語（見本院九十一年一月八日訊問筆
    錄），經本院於九十年九月五日督同台北市政府工務局、市場管理處派員實地至
    惠康公司長沙分公司勘查結果，該公司總營業面積為一百三十五點八六二四平方
    公尺，擺放食品面積為一百零八點０三四四平方公尺，占總營業面積之百分之七
    十九點五二強，又擺放屬於前開管理規則第五條第一項第一款至第五款之生鮮食
    品面積有三十七點八九八九平方公尺，佔總營業面積百分之二十七點九０，製有
    勘驗筆錄可稽，並有現場照片三十八幀為憑，再經本院依職權向台北市市場管理
    處函查結果亦認：該營業場所設有專用之出入口，營業樓板面積約一百九十四坪
    ，採自助方式，統一收銀，銷售分級包裝物品，並有冷藏（凍）設備，初估其生
    鮮食品使用面積應佔總營業面積百分之二十以上，符合「台北市零售市場管理規
    則」第二十八條「超級市場應以單一經營體，採自助方式、統一收銀、銷售分級
    包裝物品，並有冷藏（凍）設備，及第二十九條超級市場銷售之生鮮食品使用面
    積，應佔總營業面積百分之二十以上」之業態，有該處九十年九月十九日北市市
    一字第九０六一四六０三００號函可參，足徵該公司所販售物品係以食品為主，
    已非販售一般日常用品為主之零售業可比擬，且擺放生鮮食品之使用面積亦超過
    總營業面積之百分之二十以上，況從其現場擺設、經營模式、販售之商品種類及
    陳列，在在與前揭所示法令規定，甚或一般社會通念所理解之「超級市場」無異
    。被告空言主張該公司係一般零售業，否認以超級市場型態經營一節，實無可採
    信。
  (四)建築法之立法目的為實施建築管理，以維護公共安全、公共交通、公共衛生及增
    進市容觀瞻（建築法第一條規定參照），而台北市土地使用分區管制規則係依其
    母法都市計畫法台北市施行細則第二十六條規定而來，都市計畫法之立法目的則
    係為改善居民生活還進，並促進市鄉有計畫之均衡發展，針對一定區域
    內有關都市生活之經濟、交通、衛生、保安、國防、文教、康樂等重要設施，做
    有計畫之發展，並對土地使用做合理之規劃（都市計畫法第一條、第三條規定參
    照），二者不僅規範對象不同，其立法目的亦有差異。本件惠康長沙分公司所處
    使用分區為「商四區」，可允許日常用品零售業、一般零售業甲組、一般零售業
    乙組或零售市場使用（見八十九年度偵字第二三一三三號偵卷第九頁至十六頁之
    台北市土地使用分區管制規則第二十四條及台北市土地使用分區管制規則第五條
    土地及建築物使用組之使用項目參照），但所處使用分區內之建築物仍須依照主
    管機關核准之各層用途使用，非經辦理變更程序，領得變更使用執照，不得變更
    其使用，此觀建築法第七十三條規定甚明。上址建物樓層用途既係核准作為一般
    零售業使用，業如前述，如係變更建物使用目的為超級市場使用，自應依法辦理
    變更程序，領得變更使用執照，方得經營超級市場。證人即台北市政府工務局建
    築管理處使用管理科科長丁○○到庭證述：「本件雖然可以設在第四種商業區內
    ，但業者須提出申請，對於一般零售業及超級市場，建築技術規則對此二者，就
    有不同的要求，本件惠康長沙公司既然符合超級市場經營型態，對此在建築技術
    規則上面，當然要求更高，本件樓梯、通道、出入口有不符合超級市場所需之建
    築技術規則，故在建築法方面，我們判定該公司違規使用」，證人己○○復證稱
    ：「超級市場應有二處三米以上出入口，本件只有一處符合三米以上的出入口；
    超級市場樓梯寬度應有一米四，本件實際樓梯寬度僅有一米二，一般零售業出入
    口沒有限制，樓梯寬度只要一米二公尺即可」等語（均見本院九十一年一月八日
    訊問筆錄），並經本院查詢有關「一般零售業」適用建築技術規則建築設計施工
    編時係比照「商場」檢討，「超級市場」則以「市場」檢討，二者在出入口寬度
    、走廊寬度及樓梯總寬度均有不同要求屬實，有台北市政府工務局九十一年五月
    十七日北市工建字第０九一五一九五六六００號函及相關附件可參，由是觀之，
    本件惠康長沙分公司在上址建物以超級市場型態經營，顯已違反主管機關原先核
    准之一般零售業使用用途，主管機關認其未經核准，擅自違規使用經營超級市場
    ，顯係違法變更使用，違反建築法第七十三條後段規定，經台北市政府工務局制
    止函勒令停止違規使用並裁處六萬元罰鍰，被告經制止不從，依同法第九十四條
    規定移送偵辦，揆諸前開說明，並無不合。辯護意旨認本件主管機關二次勒令停
    止使用之行政處分，均因其所認定之事實有誤而為無效之行政處分云云，容有未
    洽，不足採信。
  (五)又惠康公司曾於八十九年九月五日致函台北市長陳情函內亦不諱言：「‧‧‧日
    前曾依貴府工務局指示，欲將該分店之使用用途申請變更為超級市場，惟查其變
    更需樓梯淨寬一米四公尺及增設停車位等，經查該建築物之整體設計構造，上開
    標的物樓梯淨寬為一米二公尺且停車位屬大樓公設，非吾等承租人能力所及」等
    詞（見八十九年他字第四四五八號偵卷第二八頁），尤見被告並非不知該公司經
    營型態不符合建物使用執照所規定之用途。至證人即台北市政府各單位人員，包
    括市場管理處甲○○科長、股長林文琦、科員戊○○、商業管理處科員李維貞所
    為供述，或因其專業素養問題，或因其非承辦人對事件處理過程不甚明瞭，所為
    歧異之供詞，均與相關法令規定抵觸，而非相關法令有何缺漏，亦非主管機關見
    解莫衷一是，均不足為被告有利之認定，是被告辯稱該公司營業行為與上址建物
    使用執照核准用途相符，並無故意違反建築法規定云云，無非事後圖卸之詞，委
    無可採。
  綜上所述，被告丙○○罪證明確，違反建築法第九十四條規定之犯行堪以認定，應
  依法論科。
三、被告丙○○明知系爭房屋未領得變更使用執照，而為變更其建築物之使用，經主
    管機關台北市政府工務局以其違反建築法第七十三條規定，而依同法第九十條勒
    令停止使用，並處罰鍰在案，仍未經許可擅自使用該建築物，繼續經營超級市場
    業務，經制止不從，核其所為，係犯建築法第九十四條之罪。按擅自使用依建築
    法規定停止使用之建築物，犯罪性質均含有持續性，本件係爭房屋經台北市政府
    工務局建築管理處於九十一年六月三會同市場管理處及商業管理處人員現場勘查
    結果，目前現場生鮮食品貨架已改善至佔總貨價面積百分之十七點五六，未超出
    總貨價百分之二十非屬超級市場，已無涉及建築物違規使用情事，有被告提出之
    會勘記錄，並經本院查核無誤，有台北市政府工務局建築管理處九十一年七月一
    日北市工建使字第０九一六四九二四七００號函可佐，故被告經主管機關制止不
    從後，至九十一年六月三日改善完畢前，違反建築法之犯行，應視為整體行為之
    一部，應只成立實質上一罪，公訴人雖未就其八十九年九月二十五日查獲後之繼
    續違規使用行為起訴，然此與前開論罪科刑部分，為實質上一罪，本院自得併予
    審究，附此敘明。爰審酌被告為惠康公司長沙分公司負責人，僅顧自身企業經營
    利益，罔顧建物使用安全，明知係爭房屋違規經營超級市場，且迭遭工務局科處
    罰鍰勒令停止使用，均未予置理顯影響行政機關對建物用途之管理，暨其犯罪後
    態度、所生危害及已經依法改善完竣等一切情狀，科處如主文所示之罰金，併諭
    知易服勞役之折算標準，以示懲儆。
據上論斷，應依刑事訴訟法第四百五十二條、第二百九十九條第一項前段，建築法第
九十四條，刑法第十一條前段、第四十二條第三項，現行法規所定貨幣單位折算新台
幣條例第二條規定，判決如主文。
本案經檢察官於知慶到庭執行職務
中      華      民      國    九十一    年      七      月     十二     日
                                      臺灣臺北地方法院刑事第八庭
                                          法  官  胡宏文
右正本證明與原本無異。
如不服本判決，應於判決送達後十日內，向本院提出上訴狀。
                                          書記官  劉穗筠
中華      民      國    九十一    年      七      月     十六     日
附本案論罪科刑依據之法條：建築法第九十四條
建築法第九十四條
依本法規定停止使用或封閉之建築物，非經許可不得擅自使用；未經許可擅自使用經
制止不從者，處一年以下有期徒刑、拘役或科或併科新臺幣三十萬元以下罰金。
